臺灣板橋地方法院刑事裁定　　　　　 100年度交聲字第4004號
　　　　　　　　　　　　　　　　　 100年度交聲字第4005號
原處分機關　交通部公路總局臺北區監理所
異　議　人　紀靜雄
上列異議人即受處分人因違反道路交通管理處罰條例案件，對於
交通部公路總局臺北區監理所民國100 年10 月28日所為之處分（
北監自裁字第裁40-ZFP071127號、第裁40-ZFQ031334號），聲明
異議，本院裁定如下：
    主  文
異議均駁回。
    理  由
一、按汽車行駛於應繳費之公路、橋樑、隧道或輪渡，不依規定
    繳費者，處汽車所有人或駕駛人新台幣（下同）3,000 元以
    上6,000 元以下罰鍰，並追繳欠費，道路交通管理處罰條例
    第27條第1 項定有明文。次按汽車通行於應繳通行費之公路
    ，經收費站不依規定繳費者，徵收機關應向其追繳通行費及
    加收追繳作業費用；有第1 項違規行為者，另由公路主管機
    關依道路交通管理處罰條例第27條規定處罰之，公路法第24
    條第2 項所授權訂定之公路通行費徵收管理辦法第15條第1
    項、第3 項分別有所明文。再按車輛不依規定繳納通行費，
    營運單位之自動收費系統應將該用路人車輛之車種、牌照號
    碼、通行時間、地點、行駛方向等予以記錄並照相或錄影存
    記。營運單位應依本局查明之車籍資料，製發「補繳通行費
    及作業處理費通知單」，追繳通行費並加收作業處理費用；
    用路人應依「補繳通行費及作業處理費通知單」所列金額及
    繳費期限完成補繳，逾補繳期限截止日未繳納者，依法舉發
    ，按諸公路通行費徵收管理辦法相關規定所訂定之「交通部
    臺灣區○道○○○路局電子收費申裝及欠費追繳作業注意事
    項」第13條第1 項、第2 項前段、第17條亦分別定有明文。
    稽之上述實務相關操作規定，且衡以道路交通管理處罰條例
    第27條第1 項汽車行駛於應繳費之公路應繳納之通行費及同
    條例第56條第2 項在道路收費停車處所停車應繳納之停車費
    均屬公法上金錢給付義務之特質，於該條例第27條第1 項在
    非人工收費之電子設備收費情形，未及比照同條例第56條第
    2 項修正為「通知駕駛人補繳... 逾期再不繳納」前，仍應
    作相同之解釋，即認在行駛於應繳費並使用電子收費設備之
    上開處所此特殊情形下，該條例第27條第1 項之「不依規定
    繳費」應解釋為「經通知補繳後逾期仍未繳納」之行為（參
    見臺灣高等法院暨所屬法院97年法律座談會刑事臨時類提案
    第1 號研討結果）。
二、原處分意旨略以：異議人即受處分人紀靜雄所有車牌號碼25
    11-DM 號自用小客車，於如附表一所示之時間，行經如附表
    一所示之高速公路電子收費車道（即ETC ）因無卡片或其他
    問題致未完成扣款，經通知補繳，而不依規定繳費之違規，
    分別經如附表一所示之舉發機關填製如附表一所示之舉發通
    知單逕行舉發，嗣異議人於民國100 年9 月16提出陳述書，
    原處分機關乃分別於100 年10月28日，各依道路交通管理處
    罰條例第27條第1 項，據以裁罰如附表一所示罰鍰之處分。
三、聲明異議意旨略以：100年6月18日17時42分及同月日17時59
    分，異議人之子女駕駛其所有車牌號碼2511-DM號自用小客車
    行經高速公路樹林收費站及龍潭收費站，因未扣款成功，乃
    至關西休息區遠通電收之服務據點檢修ETC卡片問題，並據該
    站服務人員告知卡片故障。異議人於100年7月下旬接到2張補
    繳通行費及作業處理費通知單，因正面為電子發票形式，異
    議人已67歲，不甚明白該通知單用途，誤認係女兒已補繳款
    完畢所寄送之發票，故未再繳款期限內繳納費用。直至100年
    9月16日接獲逕行舉發之3,000元罰單，由女兒代讀前揭通知
    書及罰單內容始知通行費逾期未繳之情事，當日立即列印單
    據繳款完成。本件係因卡片故障導致扣款失敗、且異議人之
    子女當日於發現卡片異常後，即立刻查詢卡片問題，扣款不
    成功係遠通電收無法排除之硬體故障，且異議人之子女亦曾
    向服務人員表示欲立即補繳過路費，惟服務站未提供補繳服
    務，自不可歸責於異議人。異議人年邁且知識程度較低，因
    不闇補繳通行費之行政文書內容未及繳納，無延遲或拒絕繳
    納之故意。又補繳通行費及作業處理費通知單雖由異議人簽
    收，但未考量收受行政文書人之年齡、知識文化程度可否理
    解該函件，若一味主張送達程序已達，則屬裁量怠惰且有違
    平等原則。且1 筆40元之過路費未繳就罰3,000 元有違比例
    原則。為此，爰聲明異議，請求撤銷該2 筆3,000 元之罰鍰
    云云。
四、經查：
  (一)異議人所有之車牌號碼2551-DM 自用小客車，於如附表一所
    示時間、地點，有行經收費站而因無卡片或其他問題致未完
    成扣款，經交通部臺灣區○道○○○路局委託之遠通電收股
    份有限公司（以下稱遠通公司）分別寄發補繳通行費及作業
    處理費通知單（以下稱補繳通知單）予異議人，並請異議人
    依附表一各編號所示之繳費期限補繳每筆通行費40元暨作業
    處理費50元（共計90元) ，嗣因異議人均未依上開繳費期限
    補繳通行費，遂分別經由如附表一所示之舉發機關製單逕行
    舉發等情，為異議人所不爭執，亦有如附表二各編號「書證
    」欄所示之書證在卷可考。是異議人確有「行駛於應繳費之
    公路，而不依規定繳費」之違規行為，已堪認定。
  (二)異議人雖以前詞置辯，惟查本件高速公路通行費之補繳通知
    單，分別業經國道高速公路局委託遠通公司送達，其送達程
    序均係以異議人之住居所（即新北市○○區○○街2 巷26弄
    15號）為送達處所，並經郵務人員分別於附表一所示日期送
    達於該址，且由異議人本人受領，為異議人所不爭執，並有
    高速公路局委託遠通電收公司辦理電子收費業務送達證書影
    本2 份在卷可稽。故上開舉發違規通知單均已於送達當日發
    生送達之效力（參照行政程序法第72條），當均已合法送達
    異議人，是以異議人空以其年歲已大，不甚明白該通知書用
    途，不生合法送達效力云云置辯，自無足取。
  (三)又就e 通機之使用方法，當e 通機響三聲短聲（長低音）時
    即表示扣款失敗，且e 通機上之螢幕有顯示卡片餘額，用戶
    本可依車機聲響及餘額加以辨識，用戶於上高速公路前亦應
    確認e 通機與卡片狀況，以防未扣款成功，另遠通公司官網
    、客服電話、門市臨櫃及代收機構I-bon 繳費查詢系統，亦
    可查詢或繳交欠費，一般駕駛人或車輛所有人使用e 通機時
    ，均得以上揭方法查詢得悉是否有產生ETC 扣款失敗之情形
    。且高速公路通行費屬法定規費，用路人於通過收費站時，
    即負有給付義務，不論使用電子收費車道時扣款失敗之原因
    為何，惟所負繳納高速公路通行費之義務，不因此而免除，
    倘扣款失敗所生之欠費補繳通知單已合法送達，繳納義務人
    即應依法於補繳期限內繳納。故用戶駕車通過ETC 收費車道
    時，即應注意扣款是否成功之聲響，苟對於是否扣款成功仍
    有疑義者，其自可依前開方式查詢得悉；若未予查詢，遠通
    公司亦將寄送補繳通知書使用戶得據以補繳；而受領補繳通
    知書者，縱若對所受領函件之涵意不甚了解，惟該文書既已
    表明為高速公路局委託遠通公司所寄送，受領該補繳通知書
    者對己是否為e 通機之用戶當知之甚詳，此際即應就其是否
    仍有欠費未繳或就使用e 通機可能產生之相關權利義務事項
    詳予查詢，尚難僅以不解補繳通知書之內涵，即得逕解免其
    違規之責，況我國行政罰法亦無就老人違反行政法上義務之
    行為得減輕處罰之規定（參照行政罰法第9 條），則異議人
    逾期未補繳通行費之違規，實屬可歸責於受處分人，受處分
    人前揭辯解，自無足採，原處分機關依法予以裁罰，並無不
    當。
  (四)受舉發違反道路交通管理事件之受處罰人，認為受舉發之違
    規行為應歸責他人者，應於舉發違反道路交通管理事件通知
    單應到案日期前，檢附相關證據及應歸責人相關證明文件，
    向處罰機關告知應歸責人，處罰機關應即另行通知應歸責人
    到案依法處理，逾期未依規定辦理者，仍依本條例各該違反
    條款規定處罰；依本條例規定逕行舉發之案件，推定受逕行
    舉發人有過失；道路交通管理處罰條例第7 條之2 第1 項第
    7 款、第4 項、第85條第1 項、第4 項分別定有明文。查本
    件異議人主張100 年6 月18日係由其子女駕駛上開車輛，而
    上開車輛於100 年6 月18日有前揭違規事項，雖係以汽車駕
    駛人為規範處罰之對象，然系爭自小客車確為異議人所有之
    事實，亦有車號查詢汽車車籍資料附卷可考，異議人既未曾
    依道路交通管理處罰條例第85條第1 項之規定，檢附相關證
    據及應歸責人相關證明文件，向處罰機關告知應歸責人即實
    際駕駛人，致處罰機關無從另行通知應歸責人到案依法處理
    ，是原處分機關以車輛所有人即本件受處分人承擔上揭處罰
    責任，應屬合法。
  (五)至異議人雖又辯稱：1 筆40元之過路費未繳就罰3,000 元有
    違比例原則云云。然就前揭駕車未依規定繳費之處罰，司法
    實務係採取「經通知補繳後逾期仍未繳納」時，始符合該條
    處罰規定之解釋，已見前述，對於異議人已較屬有利，詎異
    議人於經通知補繳後，逾期猶未繳納，置其繳費義務於不顧
    ，其所為已有可議，殊無可原之處。而法律處罰之輕重，乃
    屬立法形成之空間，非法院職權上所能置喙，異議人徒執罰
    鍰過重而聲明異議，自亦非屬可取。
五、綜上所述，異議人確有駕車行駛於應繳費之公路而不依規定
    繳費之違規事實（共2 件）；原處分機關就異議人之上開違
    規事實，依道路交通管理處罰條例第27條第1 項、違反道路
    交通管理事件統一裁罰基準表，分別裁處異議人罰鍰3,000
    元，經核均無違誤，本件異議人之異議為無理由，均應駁回
    。
據上論斷，應依道路交通事件處理辦法第18條，裁定如主文。
中    華    民    國   100    年    11    月    25    日
                  刑事第二十三庭  法  官  詹蕙嘉
上列正本證明與原本無異。
如不服本裁定，應於裁定送達後五日內敘明抗告理由，向本院提
出抗告狀。
                                  書記官  陳語嫣
中    華    民    國   100    年    11    月    29    日
 附表一
┌──┬──────┬──────┬──────┬──────┬─────┬──────┐
│編號│繫屬案號    │行經收費站未│補繳通知單號│補繳通知送達│舉發機關  │舉發通知單字│
│    │            │完成扣款之時│碼          │時間        │          │號          │
│    │            │地及收費站所│            │            │          │            │
│    │            │在位置      │            ├──────┤          │            │
│    │            │            │            │繳費期限    │          │            │
│    │            │            │            │            │          │            │
├──┼──────┼──────┼──────┼──────┼─────┼──────┤
│    │100年度交聲 │100年6月18日│00000000000 │100年7月22日│內政部警政│公警局交字第│
│一  │字第4004 號 │17時42分，在│            │            │署國道公路│ZFP071127 號│
│    │            │樹林收費站南│            │            │警察局第六│            │
│    │            │第12車道    │            ├──────┤警察隊（樹│            │
│    │            │            │            │100年8月10日│林分隊）  │            │
│    │            │            │            │            │          │            │
├──┼──────┼──────┼──────┼──────┼─────┼──────┤
│    │100年度交聲 │100年6月18日│00000000000 │100年7月22日│內政部警政│公警局交字第│
│二  │字第4005 號 │17時59分，在│            │            │署國道公路│ZFQ031334號 │
│    │            │龍潭收費站南│            │            │警察局第六│            │
│    │            │第10車道    │            ├──────┤警察隊（龍│            │
│    │            │            │            │100年8月10日│潭分隊）  │            │
│    │            │            │            │            │          │            │
└──┴──────┴──────┴──────┴──────┴─────┴──────┘

附表二
┌─────┬────────────────────────────────┐
│附表一所示│書證                                                            │
│交通違規事│                                                                │
│件之編號  │                                                                │
│          │                                                                │
├─────┼────────────────────────────────┤
│一        │交通部臺灣區○道○○○路局委託遠通電收股份有限公司補繳通行費及作│
│          │業處理費通知單（單號：00000000000）影本、高速公路局委託遠通電收 │
│          │公司辦理電子收費業務送達證書影本、內政部警政署國道公路局公警局交│
│          │字第ZFP071127號舉發通知單                                       │
├─────┼────────────────────────────────┤
│二        │交通部臺灣區○道○○○路局委託遠通電收股份有限公司補繳通行費及作│
│          │業處理費通知單（單號：00000000000）影本、高速公路局委託遠通電收 │
│          │公司辦理電子收費業務送達證書影本、內政部警政署國道公路局公警局交│
│          │字第ZFQ031334號舉發通知單。                                     │
└─────┴────────────────────────────────┘